【裁判字號】    93,上更(一),74
【裁判日期】    950301
【裁判案由】    損害賠償
【裁判全文】
臺灣高等法院民事判決                93年度上更(一)字第74號
上 訴 人  即
追加之訴原告  寅○○
訴 訟 代理人  涂惠民律師
              子○○
被上訴人  即
追加之訴被告  台灣土地開發股份有限公司
法 定 代理人  卯○○
訴 訟 代理人  己○○
被 上  訴 人  德寶營造股份有限公司
法 定 代理人  戊○○
訴 訟 代理人  丁○○
              庚○○
              癸○○
當事人間損害賠償事件，上訴人對於中華民國90年 4月27日臺灣
板橋地方法院89年度訴字第1300號第一審判決提起上訴，並對被
上訴人台灣土地開發股份有限公司追加訴訟標的，經最高法院第
一次發回更審，本院於95年2月14日言詞辯論終結，判決如下：
    主      文
上訴及追加之訴均駁回。
第二審與發回前第三審訴訟費用及追加之訴訴訟費用均由上訴人
即追加之訴原告負擔。
    事實及理由
壹、程序方面：
一、本件被上訴人即追加之訴被告台灣土地開發股份有限公司 (
    原名台灣土地開發信託投資股份有限公司，下稱台開公司 )
    之法定代理人原為其總經理范義桓，嗣於民國93年6月1日因
    退休而變更為陳棠，再於94年7月1日變更為卯○○，有台開
    公司變更登記事項卡一份附卷可稽（見本院卷(二)第19頁），
    並經其具狀聲明承受訴訟，核無不合，應予准許。
二、次按訴之變更或追加，非經他造同意，不得為之；但請求之
    基礎事實同一者，不在此限，民事訴訟法第446條第1項、第
    255條第1項第 2款定有明文。查上訴人即追加之訴原告寅○
    ○(下稱寅○○)於原審原係主張台開公司委託被上訴人德寶
    營造股份有限公司（下稱德寶公司）興建大樓，致損壞其房
    屋，而依民法第184條第 1項前段、第185條規定之侵權行為
    法律關係，請求台開公司與德寶公司應連帶賠償寅○○新台
    幣 (下同)228萬5300元及自起訴狀繕本送達翌日起至清償日
    止，按年息百分之五計算之利息；嗣於本院審理時，以台開
    公司為上開新建大樓之起造人，即為該工作物之所有人，而
    追加主張台開公司應依民法第191條第1項、建築法第26條第
    2 項規定之法律關係，對其房屋之損害負賠償責任，雖此追
    加之訴未經台開公司與德寶公司表示同意，惟與寅○○於原
    審基於侵權行為法律關係請求台開公司與德寶公司負損害賠
    償責任之基礎事實同一，揆之首開法文規定，要無不合，自
    應准許。
貳、實體方面：
一、寅○○起訴主張：伊於58年間在台北縣中和市○○路 219巷
    (臨)9號建造二樓平房一棟 (下稱系爭房屋)，居住30餘年，
    均平安無事，嗣台開公司於85年間委託德寶公司在系爭房屋
    前之同巷內興建「台開雙和新城」大樓 (下稱系爭大樓 )，
    因德寶公司興建之初未打樁及設置鋼筋，致附近房屋經常受
    震動，伊因而於86年 1月間舉家遷居。又德寶公司於上開建
    築工地未做好周邊基礎及排水設施，致每逢颱風雨水沖下工
    地泥漿，將系爭房屋沖垮，室內傢俱全毀，伊只好另行租屋
    居住，因此受有房屋、傢俱毀損及另行租屋之損害共計228
    萬5300元。台北縣政府工務局就包含系爭房屋在內之損鄰事
    件，曾於88年11月17日召開協調會，協調結論為：請承造人
    先行繳納鑑定費用，速委請台灣省土木技師工會針對含伊在
    內之受損戶辦理鑑定損壞修復費用賠償事宜，其後德寶公司
    並未送請鑑定，而與其他受損戶達成協議，分別賠償各受損
    戶，惟獨不願賠償伊，伊自得依民法第184條第1項前段、第
    185 條規定，請求台開公司與德寶公司連帶賠償損害。又台
    開公司既為系爭大樓之起造人，即為該工作物之所有人，其
    依民法第191條第 1項、建築法第26條第2項規定，即應就工
    作物之設置或保管欠缺所致他人之損害，負賠償責任；且台
    開公司同時為系爭大樓坐落基地之所有權人，亦有違反民法
    第794條及第774條規定之保護他人法律而生損害於伊，自應
    就伊所受之損害負賠償責任。爰提起本件訴訟，求為命台開
    公司與德寶公司連帶賠償寅○○ 228萬5300元及自起訴狀繕
    本送達翌日起至清償日止，按年息百分之五計算利息之判決
    。
二、台開公司與德寶公司則分別辯稱：
  (一)關於德寶公司部分：
    系爭房屋為老舊之磚造房屋，且坐落於台北縣中和市與土城
    市○○○○○路一帶之易淹水地區，因不堪颱風來襲而坍塌
    ，並非德寶公司之施工行為所造成。德寶公司興建系爭大樓
    均依據建築法規施工，並無寅○○所指未做好工地周邊基礎
    及排水設施情事；且工程性質係屬非震動形式之「連續壁工
    程」，非屬需打樁之「樁基礎工程」，不可能因打樁震動引
    起系爭房屋坍塌，亦不會造成鄰近地區淹水。德寶公司施工
    前，曾就鄰房現況作過鑑定，因系爭房屋當時殘破不堪，且
    沒有屋頂，始未作現況鑑定。寅○○請求德寶公司賠償系爭
    房屋坍塌之損害，自應就其主張德寶公司侵權行為、歸責事
    由及因果關係等有利於己之事實負舉證責任。又台北縣政府
    工務局就鄰損案件之處理，僅係工務行政上之管制，倘有民
    眾提出陳情，即予列案追蹤，是該局就房屋毀損事件所寄發
    之開會通知及會議紀錄均不能證明系爭房屋確係遭德寶公司
    所損害。雖德寶公司曾依台北縣政府工務局於88年11月17日
    召開協調會之結論，委請台灣省土木技師公會進行鑑定，惟
    當時係就鄰房現況鑑定修復費用，以作為日後和解金額之依
    據，並非鑑定鄰房損壞之原因，且因系爭房屋原本即已毀損
    ，故未在上開鑑定賠償範圍內；而有關其他鄰房損壞部分，
    是經過台北縣政府協調由建築師鑑定後，德寶公司為取得使
    用執照起見，所以不管毀損原因是否為自然耗損或其他原因
    造成，均加以賠償，並非承認損害是由德寶公司所造成。何
    況縱認德寶公司應就系爭房屋之毀損負賠償責任，寅○○所
    主張之損害金額亦屬不實等語。
  (二)關於台開公司部分：
    台開公司為系爭大樓新建工程之定作人，德寶公司為該工程
    之承攬人，而承攬人之執行職務有獨立性，如有加害於第三
    人，定作人依法並不負賠償責任。因此，寅○○指稱其自宅
    因德寶公司之施工行為，致遭積水沖垮，進而請求台開公司
    負侵權行為損害賠償責任，自無理由。何況台開公司對系爭
    大樓工程之定作或指示並無任何過失，亦無須與德寶公司負
    共同侵權行為之損害賠償責任等語。
三、原審為寅○○敗訴之判決，寅○○不服，提起上訴，並對台
    開公司追加依據民法第191條第1項、建築法第26條第 2項規
    定之訴訟標的法律關係，請求台開公司負損害賠償責任，經
    本院前審判決駁回其上訴後，寅○○不服，提起第三審上訴
    ，經最高法院廢棄發回，其於本院上訴聲明：(一)原判決廢棄
    。(二)台開公司與德寶公司應連帶給付寅○○ 228萬5300元及
    自起訴狀繕本送達翌日起至清償日止，按年息百分之五計算
    之利息。(三)寅○○願供擔保，請准宣告假執行。台開公司及
    德寶公司均於本院答辯聲明：(一)上訴及追加之訴均駁回。(二)
    如受不利判決，願供擔保，請准宣告免為假執行。
四、本件經依民事訴訟法第463條準用同法第270條之1第1項第3
    款規定，整理並協議簡化爭點及不爭執點後，兩造同意僅就
    言詞辯論時所陳述之事實及主張之法律關係為論斷。查寅○
    ○主張台開公司委託德寶公司在系爭房屋前之台北縣中和市
    ○○路 219巷內承攬興建系爭大樓，系爭房屋現已毀損；台
    北縣政府工務局就包括系爭房屋在內之毀損事件，曾於88年
    11月17日召開協調會，協調結論為：請承造人先行繳納鑑定
    費用，速委請台灣省土木技師工會針對含寅○○在內之受損
    戶辦理鑑定損壞修復費用賠償事宜，嗣德寶公司與其餘受損
    戶達成協議，分別賠償各受損戶，惟迄今仍未賠償寅○○等
    事實，有工程契約書、現場照片、協調會議紀錄等影本在卷
    可稽（依序見原審卷第158頁至164頁、第130頁至134頁、第
    142頁至143頁），並為台開公司與德寶公司所不爭執，堪信
    寅○○此部分之主張為真實。惟寅○○主張德寶公司興建系
    爭大樓時，未做好工地周邊基礎及排水設施，導致系爭房屋
    受損、倒塌，而請求台開公司與德寶公司應負連帶賠償責任
    之情，則為台開公司與德寶公司所否認，並以前開情詞置辯
    ，是本件應予審究之爭執點厥為：(一)系爭房屋是否因德寶公
    司承作系爭大樓興建工程而遭受損壞？(二)台開公司應否與德
    寶公司負連帶賠償責任？茲分述如下：
  (一)系爭房屋是否因德寶公司承作系爭大樓興建工程而遭受損壞
    ：
  1.按當事人主張有利於己之事實者，就其事實有舉證之責任。
    民事訴訟法第 277條前段定有明文。又侵權行為所發生之損
    害賠償請求權，以有故意或過失不法侵害他人之權利為其成
    立要件，此觀民法第184條第1項之規定自明。除須有實際損
    害之發生及責任原因之事實外，尚須其間有因果關係之存在
    ，始有令負侵權行為損害賠償責任之可言（最高法院87年台
    上字第78號判決、77年台上字第2414號判決要旨參照）。本
    件上訴人主張系爭房屋之倒塌，係因德寶公司興建系爭大樓
    時，未做好工地周邊基礎及排水設施，致使颱風雨水由工地
    沖下泥漿沖毀系爭房屋等情，均為被上訴人所否認，依前開
    說明，自應由上訴人就其主張德寶公司有不當施工行為，及
    因此導致系爭房屋倒塌間之因果關係存在之事實，負舉證責
    任。
  2.寅○○主張德寶公司曾於台北縣政府工務局88年11月17日協
    調會中同意鑑定修復費用，足證系爭房屋確因德寶公司不當
    施工而受損害等語，並提出台北縣政府工務局開會通知書、
    會議紀錄等影本為證（見原審卷第85頁、第86頁至87頁）。
    惟查：
    (1)德寶公司承建系爭大樓工程，期間因寅○○於88年3月8日
      陳情有損壞鄰房情事，台北縣政府工務局遂函台開公司、
      寶公司及監造人，要求監造人及承造人（即德寶公司）之
      主任技師會同勘查鑑定，其後德寶公司之主任技師戊○○
      到場勘查後，認系爭房屋於施工前已無人居住，且現狀與
      施工前相同，遂於88年4月10日出具無安全顧慮證明書(見
      原審卷第129頁)，由監造人羅興華建築師事務所連同現況
      照片函復台北縣政府工務局。其後德寶公司於88年9月3日
      亦曾函送「鄰房維護報告書」予台北縣政府工務局，就其
      工程有關其他鄰房損害部分提出處理方式，惟其中表明系
      爭房屋於系爭大樓興建工程開挖前，屋頂及牆壁業已破損
      ，並非該工程施工所造成等語，有德寶公司於88年9月3日
      函文及檢送之「鄰房維護報告書」等影本在卷可佐 (見原
      審卷第137頁至140頁 )。嗣台北縣政府工務局於88年11月
      17日就有關鄰房受損事件召開協調會，出席受損戶除寅○
      ○外，尚有訴外人張訓成等多人，會議結論中雖記載：「
      請承造人（即德寶公司）委請台灣省土木技師公會鑑定受
      損戶（含寅○○君住戶），辦理鑑定損害修護費用賠償事
      宜。．．．鑑定工作費用請承造人先行繳納」等語 (見原
      審卷第143頁)，惟就房屋之受損原因，是否係因德寶公司
      施工不當行為所造成，並無任何紀錄，此觀台北縣政府工
      務局90年4月2日90北工施字第Ｍ1714號函文檢附其處理寅
      ○○陳情德寶公司損壞鄰房事件之相關往來文件及會議紀
      錄等影本 (見原審卷第117頁至152頁) 自明。可見台北縣
      政府工務局協調時，並未就系爭房屋受損是否因德寶公司
      興建系爭大樓施工不當所造成一節有所認定。
    (2)又查，德寶公司依台北縣政府工務局於88年11月17日所召
      開協調會之會議紀錄結論，曾於同年12月24日向台灣省土
      木技師公會申請含系爭房屋在內之11戶鄰房損壞修復鑑定
      ，經該會89年1月24日 (89)省土技字第0452號鑑定結果：
      其中有8戶各需8708元至4萬6175元不等之修復費用，惟不
      包含系爭房屋在內；因該鑑定報告認為系爭房屋乃磚木造
      房屋，屋齡非常老舊，約有30年以上，經打聽鄰房住戶，
      得知該屋之屋頂、門窗早於86年間受颱風吹毀，而鄰房卻
      未受損，故不宜視為因德寶公司施工損壞原因而列入鑑估
      ，此有本院函請台灣省土木技師公會以93年9月30日 (93)
      省土技字第4529號函文檢送之上開鑑定報告書 (下稱修復
      鑑定報告書，影本見外放證物袋第4頁、第10頁、第13頁)
      在卷可稽。可知德寶公司一再表明系爭房屋於其施工前即
      已毀損，並非德寶公司施工所造成之情，並非無據。寅○
      ○空言主張德寶公司係因系爭房屋受損嚴重，而伊請求之
      修復費用較多，始不列入鑑定云云，要屬無稽。
    (3)再查，上開修復鑑定報告之性質原本即定位為鄰房損壞修
      復鑑定，並未探究損壞造成之原因，鑑定方法係由鑑定技
      師將受損戶指出之房屋受損部位比對原現況鑑定報告書，
      再由鑑定技師加以分析及研判，進而鑑估修復費用，並未
      鑑定造成損壞之原因，此觀上開修復鑑定報告書記載之鑑
      定經過甚明。因此，德寶公司雖因上開修復鑑定報告結果
      ，賠償其他鄰房修復費用之損失，惟其賠償原因，衡情或
      可係因睦鄰原則或為早日取得使用執造等因素，不一而足
      ，尚難遽此認定德寶公司有施工不當之行為，遑論系爭房
      屋並未列入修復鑑定範圍，更無從推斷其施工行為造成系
      爭房屋受損之結果。又德寶公司施工前，曾於86年2月15
      日向台北市土木技師公會申請鄰房現況鑑定，經該會作成
      86年4月16日北土技字第86400號鑑定報告書 (下稱現況鑑
      定報告書 )，然其鑑定標的物並未包含系爭房屋，此經本
      院調取該現況鑑定報告書 (共二冊，證物外放) 核閱無訛
      。可見寅○○提出之台北縣政府工務局開會通知書、會議
      紀錄，及其聲請調閱之修復鑑定報告書、現況鑑定報告書
      ，均不足為其有利之認定。
  3.寅○○又主張：因德寶公司在系爭大樓工地未做好周邊基礎
    及排水設施，致颱風雨水沖下工地泥漿將系爭房屋沖毀等語
    ，並聲請傳喚里長許邱丁及鄰居王啟東、紀煥等三人以證明
    系爭房屋係因德寶公司興建系爭大樓工程而遭損壞。惟查：
    (1)證人許邱丁證稱：「我是原告（指上訴人）的里長，原告
      的房子我不知道是否有住人，房子原來的樣子我亦不知道
      ，有一次颱風過後原告叫我去的時候就已經倒了，當時我
      看到的情形屋頂塌落牆也倒下，他的房子是磚造的現場凌
      亂，房屋裡面有一些家具但沒有電視，當時看不出來是否
      有人居住，現場亂七八糟，門口被圍牆擋住我從圍牆外面
      看，我不知道原告的房子為何倒塌，當時並沒有看到淹水
      」等語 (見原審卷第61頁 )，可知證人許邱丁證述系爭房
      屋屋頂塌落、牆壁倒下係在颱風過後之情景，自不能認定
      系爭房屋之受損係因系爭大樓施工所導致。至於證人王啟
      東雖證稱：「我是原告的鄰居，在台開公司沒有施工前到
      原告家泡茶房子是好好的，後來在其他地方遇到原告，他
      說他已經搬離開那裡他說因為有施工很吵，房子倒掉之後
      原告有來找我，我有去看現場只看到現場的屋頂塌下來，
      我是站在圍牆外面看，．．．我去看的時候圍牆已經蓋好
      ，而且大樓的整體工程已經蓋好在作外部整修，屋頂如何
      塌下來我並不清楚」等語 (見原審卷第62頁 )；證人紀煥
      亦證稱：「原告房子倒塌的事情我並不知道，是在事後原
      告跟我講的，之前原告在他的房子前有經營小吃，我都到
      那裡吃飯，房子倒塌之後我並沒有去看過，我是聽原告說
      是隔壁蓋大樓震動使他的房子倒塌」等語（見原審卷第63
      頁），固然得證明寅○○曾住居系爭房屋之事實，惟其等
      二人究係何時前往寅○○家中泡茶、吃飯，距離德寶公司
      施工前多久之時間不明，自難遽此即認系爭房屋於德寶公
      司興建系爭大樓前並未損壞。
    (2)又查，證人即鄰居乙○○於本院結證稱：「．．．寅○○
      就在我太太種菜的地旁邊有一個房子，我本來準備租他的
      房屋，可是後來沒有去租，我有去看過房屋，可是裡面很
      爛，又有漏水，我就沒有租了，當時旁邊的房屋蓋了沒有
      ，我沒有注意，可是好像有在打地基的樣子，我看房屋的
      當時，寅○○是住在裡面，他當時是說租出去後，他要搬
      走，可是因為房屋太爛，我就沒有租了，我常常去看我太
      太種菜，我知道後來房屋倒掉了，那一年我忘了，可是我
      知道是在一個颱風過後房子就倒了」等語 (見本院卷(一)第
      58頁 )，可知系爭房屋於寅○○未搬走前，即屋況破爛，
      且有漏水現象，寅○○原本即打算出租他人而遷居他處，
      並非因德寶公司之施工而搬離。何況寅○○於起訴狀自承
      其於86年1月間即舉家遷居，對照德寶公司於86年2月15日
      申請施工前之鄰房現況鑑定 (見外放現況鑑定報告書第一
      冊第3頁)，足證寅○○於德寶公司施工前即已搬離系爭房
      屋。是德寶公司抗辯系爭房屋於其施工前即已毀損，適逢
      颱風來襲，造成屋牆塌落，並非其施工導致該屋受損之情
      ，尚屬可信。寅○○主張係因德寶公司未做好周邊基礎及
      排水設施，致颱風雨水沖下工地泥漿將系爭房屋沖毀云云
      ，洵無可採。
  4.寅○○雖舉出附於原審卷第 171頁下方之照片為證，主張該
    照片係85年間所拍攝，照片上右側有竹製鷹架之新造房屋為
    德寶公司所建造之系爭大樓工程，左下方為系爭房屋，當時
    仍完好，資以證明系爭房屋確因德寶公司興建系爭大樓之施
    工而受損云云。惟為德寶公司所否認，並辯稱：台北縣市地
    區之工程施工早自80年代初期即全面禁止使用傳統式竹製鷹
    架，相片中右側所示建築中之房屋搭設之施工用鷹架為「竹
    架」，德寶公司之工程係依規定使用鋼製鷹架；又該建築中
    之房屋外牆為「磚牆」，而系爭大樓工程並非使用磚牆，且
    高樓之外牆不得以磚牆施作，否則結構安全堪慮，建築設計
    圖更不可能獲建管機關核備；再以該相片之相紙觀之，絕非
    85年間所拍攝等語。經查：系爭大樓工程構造種類係Ｒ．Ｃ
    結構，並非加強磚造，此有使用執照影本在卷足稽 (見本院
    前審卷第113頁)，而寅○○所提出上開照片所指之房屋新建
    工程，確係「磚牆」，顯見該照片中之新建房屋確非德寶公
    司興建之系爭大樓。寅○○主張上開照片中新建房屋旁左下
    方之房屋係其所有之系爭房屋，於系爭大樓工程開工前仍完
    好云云，要無可採。至於寅○○提出泉興工業社於89年11月
    13日所出具之估價單（見原審卷第78頁），業據泉興工業社
    負責人黃漢津到庭證稱：「（損害）如何發生，原因為何我
    不知道，當時我去現場時，現場已塌陷」等語（見本院前審
    卷第106頁 ），因此，上開估價單充其量僅能證明系爭房屋
    損壞之事實，不能證明系爭房屋損壞之原因，自不足為寅○
    ○有利之認定。
  5.此外，寅○○就其主張系爭房屋之毀損係因德寶公司興建系
    爭大樓所致之情，復不能提出其他證據以實其說，則其主張
    德寶公司應就系爭房屋之損壞負賠償責任云云，自不足取。
  (二)台開公司應否與德寶公司負連帶賠償責任：
  1.按承攬人因執行承攬事項，不法侵害他人之權利者，定作人
    不負損害賠償責任。但定作人於定作或指示有過失者，不在
    此限，民法第 189條定有明文。經查：台開公司抗辯稱其為
    系爭大樓興建工程之定作人，德寶公司為該工程之承攬人之
    情，業據其提出工程契約書一件為證 (見原審卷第 158頁至
    164頁)，並為寅○○所不爭執，堪信為真實。而寅○○未能
    證明德寶公司承作系爭大樓興建工程時，有何故意或過失不
    法侵害其權利之行為，原不得向德寶公司請求侵權行為損害
    賠償，已如前述，則台開公司依法自無庸須負連帶賠償責任
    。
  2.寅○○雖主張台開公司為系爭大樓之起造人，即為該工作物
    之所有人，則就系爭大樓之工作物所致系爭房屋倒塌之損害
    ，依民法第191條第1項、第774條、第794條、建築法第26條
    第2項規定，負賠償責任云云。惟按民法第191條第 1項規定
    ：「土地上之建築物或其他工作物所致他人權利之損害，由
    工作物之所有人負賠償責任。但其對於設置或保管並無欠缺
    ，或損害非因設置或保管有欠缺，或於防止損害之發生，已
    盡相當之注意者，不在此限」，固係以舉證責任倒置之方式
    ，由法律推定土地上建築物或其他工作物所致他人權利之損
    害，係出於所有人設置或保管有欠缺，期使被害人請求損害
    賠償時，無須就此部分負舉證責任；惟被害人仍須就其主張
    所受之損害係因工作物所造成之因果關係，負舉證責任，要
    無庸疑。查寅○○既未能證明系爭房屋之損壞係因系爭大樓
    興建工程所致，已如前述，則其依民法第191條第1項請求台
    開公司負工作物所有人之賠償責任，自無理由。至於民法第
    774條、第794條雖係規範土地所有權人開挖基地或建築時，
    應注意防免鄰地及其工作物之損害；建築法第26條第 2項亦
    有關於建築物起造人侵害他人財產應負賠償責任之規定，惟
    寅○○仍須證明台開公司所有系爭大樓有造成系爭房屋損壞
    之情事，始能請求台開公司負損害賠償責任。茲寅○○既未
    能證明系爭房屋之損壞係因系爭大樓興建工程所造成，則其
    主張台開公司應負工作物所有人之損害賠償責任，要屬無稽
    。
五、綜上所述，寅○○未能證明系爭房屋之損壞係因台開公司與
    德寶公司興建系爭大樓所造成，則其依侵權行為之法律關係
    ，請求台開公司與德寶公司連帶給付 228萬5300元及自起訴
    狀繕本送達翌日即89年8月9日起至清償日止，按年息百分之
    五計算之利息，為無理由，不應准許。原審為寅○○敗訴之
    判決，並駁回其假執行之聲請，核無違誤。上訴意旨指摘原
    判決不當，求予廢棄改判，洵無理由，應予駁回。寅○○追
    加依民法第191條第1項及建築法第26條第 2項之法律關係，
    請求台開公司負工作物所有人之損害賠償責任，亦無理由，
    其追加之訴應併予駁回。
六、本件為判決基礎之事證已臻明確，寅○○自承系爭房屋損壞
    迄今多年，且歷經颱風、地震，已無從鑑定損壞之原因，並
    捨棄請求鑑定系爭房屋毀損之原因等語 (見本院卷(一)第33頁
    、第61頁 )，本院自無再將該屋毀損原因送請鑑定之必要。
    另寅○○聲請傳喚其鄰居壬○○及工地主任辛○○、丙○○
    、甲○○到庭作證，惟上開證人經本院傳喚多次均未到場，
    寅○○亦主張由本院依照其他證據審酌 (見本院卷(二)第59頁
    ) 。爰審酌系爭大樓起造時之監工丑○○到庭證稱：伊無法
    確認寅○○之系爭房屋是否有塌陷等語 (見本院卷(一)第47頁
    ) ，顯然無從期待更動頻繁之工地主任辛○○、丙○○、甲
    ○○能證明系爭房屋損壞之原因；至於鄰居李奇榮部分，究
    係如何見聞系爭房屋受損之經過不明，均核無再予傳喚之必
    要。此外，兩造歷審所提其餘攻擊、防禦方法，經本院逐一
    審酌後，均與前開論斷結果無礙，爰不再一一論述，併此敘
    明。
七、據上論結，本件上訴及追加之訴均為無理由，依民事訴訟法
    449條第1項、第78條，判決如主文。
中    華    民    國    95    年    3     月    1     日
                    民事第十庭  審判長法  官  阮富枝
                                      法  官  陳財旺
                                      法  官  吳麗惠
正本係照原本作成。
上訴人如不服本判決，應於收受送達後20日內向本院提出上訴書
狀，其未表明上訴理由者，應於提出上訴後20日內向本院補提理
由書狀（均須按他造當事人之人數附繕本）上訴時應提出委任律
師或具有律師資格之人之委任狀；委任有律師資格者，另應附具
律師資格證書及釋明委任人與受任人有民事訴訟法第466條之一
第一項但書或第二項（詳附註）所定關係之釋明文書影本。
中    華    民    國    95    年    3     月    3     日
                                      書記官  陶美玲
附註：
民事訴訟法第四百六十六條之一（第一項、第二項）：
對於第二審判決上訴，上訴人應委任律師為訴訟代理人。但上訴
人或其他法定代理人具有律師資格者，不在此限。
上訴人之配偶、三親等內之血親、二親等內之姻親，或上訴人為
法人、中央或地方機關時，其所屬專任人員具有律師資格並經法
院認為適當者，亦得為第三審訴訟代理人。


司法院資訊處製作；財團法人民間司法改革基金會備份。
